【裁判字號】    90,訴,2324
【裁判日期】    900928
【裁判案由】    債務人異議之訴
【裁判全文】
臺灣臺北地方法院民事判決  九十年度訴字第二三二四號
    原      告  甲○○
    法定代理人  丙○○
    訴訟代理人  乙○○
右當事人間債務人異議之訴事件，本院判決如左：
    主      文
原告之訴駁回。
訴訟費用由原告負擔。
    事      實
甲、原告方面：
一、聲明：鈞院八十九年度執字第八二九號強制執行事件關於七樓頂樓增建部分（建
    號一九一三）之強制執行程序應予撤銷。
二、陳述：
（一）鈞院八十九年度執字第八二九號強制執行事件所執行之建物包括兩項，即建號
      一四八○號（台北市○○街一一三巷一八號七樓）及建號一九一三號（台北市
      ○○街一一三巷一八號七樓頂樓增建部分）之建物，其中建號一九一三號頂樓
      增建部分係屬獨立之磚造建築物，具備獨立之出入門戶，不在當初抵押權設定
      之範圍內，債權人即被告自不得一併聲請拍賣求償，又於本件拍賣程序中，債
      務人即原告均未收到法院關於底價及拍賣之通知，執行程序顯有瑕疵，為此提
      起債務人異議之訴，請求鈞院將上開強制執行事件關於七樓頂樓增建部分即建
      號一九一三號之強制執行程序撤銷。
（二）對被告抗辯所為之陳述：
      被告所持有之本票係原告當初以不動產抵押設定貸款時供作保證之用之本票，
      與一般民間消費性之借貸有別，請鈞院考量交易之公平性以維原告之權益，又
      鈞院上開執行事件之拍賣通知及拍定人之拍定金額均將建號一四八○號（抵押
      權設定範圍）與建號一九一三號（七樓增建部分，非抵押權設定範圍）分開處
      理，而依分配表可證明僅拍賣抵押權設定範圍之一四八○建號不動產，即足以
      清償被告之債權，亦即撤銷一九一三建號七樓增建部分之拍賣程序，對被告之
      債權清償並無影響，被告辯稱若未併付拍賣將影響第三人買受意願，顯與事實
      不符，詎被告竟聲請予以一併拍賣，造成原告權益受損，自應撤銷該增建部分
      之拍賣程序。
三、證據：提出相片四張、抵押權設定契約書影本一份、貸款契約影本一份、本院民
    事執行處八十九年十一月二十七日、同年十二月二十二日、九十年三月二十八日
    通知影本各一份、分配表影本一份。
乙、被告方面：
一、聲明：原告之訴駁回。
二、陳述：
（一）原告以鈞院八十九年度執字第八二九號強制執行事件中，建號一九一三號之七
      樓頂樓增建部分非被告抵押權範圍所及，而主張該部分之拍賣程序應予撤銷，
      惟查，原告先前以其所有台北市○○區○○段六小段一一地號土地及其上一四
      八○建號建物（門牌號碼台北市○○街一一三巷一八號七樓）之不動產向被告
      設定抵押權，據以借款新台幣（下同）五百一十一萬元，嗣因原告自八十八年
      五月一日起即未依約繳交本息，被告不得以乃聲請拍賣原告上開不動產，因該
      不動產上有一獨立出入口之頂樓增建部分，故被告除檢附鈞院八十七年度拍字
      第一八八二號拍賣抵押物之裁定外，尚檢附鈞院八十八年度票字第一○一二八
      號本票裁定及其確定證明書以為增建部分之執行名義，故被告就該七樓增建部
      分仍得據以聲請強制執行。
（二）原告又稱本件主建物及土地部分之拍賣價金即可滿足被告之債權，頂樓增建部
      分無須拍賣云云，經查本件不動產於八十九年十二月二十一日以八百一十八萬
      元拍定，且於九十年四月二十日實行分配，除被告及台北市稅捐稽徵處之債權
      全數清償外，原告尚可領回五十五萬三千七百八十三元，依一般房屋買賣之習
      慣，頂樓之建物若不含增建物一併拍賣，其價格自會因使用面積減小而變少，
      故本件拍賣價格達八百一十八萬，自係因可一併使用頂樓增建部分而來，若本
      件不含增建部分，有意標買者自會因考量日後增建部分取得之難易及價格，而
      減低其標買意願及價格，故於不動產拍賣，自以將增建部分一併拍賣為宜，原
      告徒以事後之拍賣價格遽認不需拍賣增建部分，而未考量不同拍賣狀況，自屬
      有誤，從而其請求撤銷該增建部分之拍賣程序，並無理由，應予駁回。
三、證據：提出陳報狀一份、本院八十八年度票字第一○一二八號民事裁定暨確定證
    明書一份、本院民事執行處公告、通知、分配表各一份（以上均為影本）。
丙、本院依職權調閱本院民事執行處八十九年度執字第八二九號民事執行卷宗。
    理      由
一、按訴狀送達後，原告不得將原訴變更或追加他訴，但請求之基礎事實同一者，不
    在此限，民事訴訟法第二百五十五條第一項第二款定有明文。本件原告於其起訴
    狀訴之聲明主張「鈞院八十九年度民執丑字第八二九號拍賣抵押物強制執行事件
    ，因抵押權範圍未及於七樓頂樓增建部分（建號一九一三），該部分拍賣應予撤
    銷」，嗣於其九十年九月二十一日之民事辯論意旨狀將其訴之聲明變更為「鈞院
    八十九年度民執字第八二九號強制執行事件關於七樓頂樓增建部分（建號一九一
    三）之執行程序應予撤銷」，核屬訴之聲明之變更，惟其請求之基礎事實同一，
    揆諸前揭說明，自應准許，合先敘明。
二、原告起訴主張本院八十九年度執字第八二九號強制執行事件之拍賣標的除建號一
    四八○號之主建物（台北市○○街一一三巷一八號七樓）外，尚包括建號一九一
    三號之七樓頂樓增建部分，惟該頂樓增建部分係屬具獨立出入門戶之磚造建築物
    ，不在當初抵押權設定之範圍內，而依分配表可證明僅拍賣抵押權設定範圍之一
    四八○建號房屋，即足以清償被告之債權，詎被告竟就該頂樓增建部分聲請一併
    拍賣，造成原告權益受損，自應撤銷該增建部分之強制執行程序。被告則以其執
    行名義除拍賣抵押物之裁定外，尚包括本院八十八年度票字第一○一二八號本票
    裁定及其確定證明書，故被告就該七樓增建部分亦有執行名義，自得據以聲請強
    制執行，而本件拍賣價格達八百一十八萬，係因可一併使用頂樓增建部分而來，
    若本件不含增建部分，將會影響買受人之標買意願及價格，自以將增建部分一併
    拍賣為宜，原告以事後之拍賣價格遽認不需拍賣增建部分，自屬有誤，其請求撤
    銷該增建部分之拍賣程序為無理由等語，資為抗辯。
三、原告主張本院八十九年度執字第八二九號強制執行事件，所拍賣執行之標的包括
    其所有之一四八○建號（台北市○○街一一三巷一八號七樓）及一九一三建號（
    台北市○○街一一三巷一八號七樓頂樓增建部分）之建物等事實，為被告所不爭
    ，復據原告提出抵押權設定契約書、本院民事執行處八十九年十一月二十七日、
    同年十二月二十二日、九十年三月二十八日通知等件為證，並經本院調閱該執行
    卷宗核閱屬實，堪信原告此部分主張為真實。惟原告主張被告就該一九一三建號
    之七樓頂樓增建部分並無執行名義，該部分強制執行程序應予撤銷等情，則為被
    告所否認，辯稱其執行名義除拍賣抵押物之裁定外，尚包括本票裁定，自得就該
    七樓頂樓增建部分一併執行等語。是本件應予審酌者，乃原告是否得以被告就該
    七樓頂樓增建部分無執行名義為由，提起債務人異議之訴，據以撤銷該部分之強
    制執行程序？
四、按強制執行係以國家之權利，對個人之自由或財產加以干涉，自必須具備法律規
    定之要件，且須依法律所定之形式、限度及程序，始得為之，若執行機關違背法
    律規定，其所為之執行行為即屬違法執行行為，得由當事人依強制執行法第十二
    條規定，向執行法院聲請或聲明異議；若執行機關之執行行為，依強制執行法之
    規定雖非違法，但執行結果卻與實體法之權利關係不符者，則屬不當執行行為，
    應由債務人依同法第十四條、第十四條之一規定提起債務人異議之訴，或由第三
    人依同法第十五條規定提起第三人異議之訴。次按執行名義成立後，如有消滅或
    妨礙債權人請求之事由發生，債務人始得於強制執行程序終結前提起異議之訴，
    如無消滅或妨礙債權人請求之事由發生，僅認為強制執行有侵害自己利益之情事
    者，則非債務人異議之訴之範圍，不過得依強制執行法第十二條之規定為聲請或
    聲明異議而已，最高法院五十一年台上字第三三八七號判例意旨可資參照。原告
    主張一九一三建號之七樓頂樓增建部分並非兩造抵押權效力所及，被告就該增建
    部分無執行名義等情，固據其提出抵押權設定契約書為證，惟按強制執行法第十
    四條所謂債權不成立或消滅或妨礙債權人請求之事由，係指清償、提存、抵銷、
    免除、消滅時效完成等足以排除執行名義執行力之事由，原告主張一九一三建號
    頂樓增建部分有獨立出入門戶已屬獨立建物一節，縱然屬實，亦非屬於「債權不
    成立」或「消滅」「妨礙」債權人請求之事由，自與提起債務人異議之訴之要件
    不合，況本院民事執行處八十九年度執字第八二九號執行事件，債權人即本件被
    告之執行名義除本院八十七年度拍字第一八八二號拍賣抵押物裁定外，尚包括本
    院八十八年度票字第一○一二八號本票裁定，業據被告提出陳報狀、本院八十八
    年度票字第一○一二八號裁定、確定證明書為證，並經本院核閱系爭執行卷宗屬
    實，則債權人即本件被告自得於滿足其債權之範圍內，就該增建部分聲請強制執
    行予以拍賣，是被告抗辯其就增建部分亦有執行名義，當屬可採，原告主張被告
    就該增建建物無執行名義，自不足採信。原告另主張僅拍賣抵押權設定範圍之一
    四八○建號房屋，即足以清償被告之債權，詎被告竟就該頂樓增建部分聲請一併
    拍賣，造成原告權益受損，又於本件拍賣程序中，原告均未收到法院關於底價及
    拍賣之通知，執行程序顯有瑕疵等語。惟查，原告上開主張縱然屬實，揆諸前揭
    判例意旨，亦屬執行法院實施強制執行之方法，或強制執行應遵守之程序是否有
    瑕疵，及原告得否依強制執行法第十二條規定向執行法院聲請或聲明異議之問題
    ，原告遽而提起本件債務人異議之訴，亦於法不合。
五、綜上所述，本件原告主張之事實，並非本件債務人異議之訴所得解決，從而原告
    請求撤銷本院八十九年度執字第八二九號強制執行事件關於建號一九一三號即七
    樓頂樓增建部分之強制執行程序，為無理由，應予駁回。
六、本件判決事證已臻明確，兩造其餘攻擊防禦及舉證，核與判決結果無影響，爰不
    另一一論述，附此敘明。
七、據上論結，本件原告之訴為無理由，依民事訴訟法第七十八條，判決如主文。
中      華      民      國    九十      年      九      月    二十八    日
                                        民事第二庭審判長法  官  丁蓓蓓
                                                        法  官  林玲玉
                                                        法  官  林庚棟
右為正本係照原本作成
如對本判決上訴，須於判決送達後廿日內向本院提出上訴狀
中      華      民      國    九十      年      九      月    二十八    日
                                                        法院書記官  劉芳菊


司法院資訊處製作；財團法人民間司法改革基金會備份。
